【裁判字號】    92,自更,15
【裁判日期】    920519
【裁判案由】    詐欺
【裁判全文】
臺灣臺中地方法院刑事判決                          九十二年度自更字第一五號
    自  訴  人  丙○○○工程有限公司
    代  表  人  簡淑卿
    代  理  人  黃進祥律師
                黃建雄律師
                江順雄律師
    被      告  甲○○
右列被告因詐欺案件，經自訴人提起自訴，自訴人不服本院中華民國九十一年十二月
十六日第一審判決（九十一年度自字第六八五號），提起上訴，經臺灣高等法院臺中
分院以九十二年度上易字第二０六號撤銷原判決，發回本院判決如左：
    主  文
本件自訴不受理。
    理  由
一、自訴意旨略以：被告甲○○為松霖綠化工程有限公司（下稱松霖公司）之負責人
    ，明知松霖公司並無支付能力，亦無支付意願，竟意圖為自己及松霖公司不法之
    所有，於民國八十九年十二月十八日至設於臺中縣大肚鄉○街村○○街一八三之
    一號之自訴人丙○○○工程有限公司（下稱富鈺公司），代表松霖公司與自訴人
    簽訂鋼板樁租賃契約，向自訴人承租鋼板樁及角樁，以使用於西濱快速道路之Ｗ
    ＨＯ六標工程中，自訴人均已依約交付鋼板樁及角樁於松霖公司使用，迄工程完
    工時止，總計租金為新臺幣（下同）一百二十三萬一千零五十一元，詎松霖公司
    卻分文未付，且尚有鋼板樁九米九十支、七米一百七十九支，角樁九米一支、七
    米三支未還，履經催告，嗣經自訴人持松霖公司為支付部分租金所簽發之支票聲
    請支付命令，取得執行名義後，對松霖公司所有唯一之車輛聲請臺灣嘉義地方法
    院強制執行，並於九十一年一月二十五日查封並交付松霖公司保管後，竟不知去
    向，致法院無法鑑價拍賣，自訴人僅取得債權憑證，自訴人公司至此始知受騙，
    因認被告涉有刑法第三百三十九條第一項詐欺取財罪嫌云云。
二、按案件由犯罪地或被告之住所、居所或所在地之法院管轄，刑事訴訟法第五條第
    一項訂有明文，而所謂犯罪地，參照刑法第四條之規定，解釋上自應包括行為地
    與結果地兩者而言，最高法院七十二年臺上字第五八九四號著有判例。本件雖經
    臺灣高等法院臺中分院以九十二年度上易字第二０六號判決稱本件管轄之有無，
    既待究考，自不宜遽作不受理之判決，發回原審法院云云，惟查自訴人於本院九
    十一年自字第六八五號案件提起自訴時具狀陳稱本件簽約地係臺中縣大肚鄉○街
    村○○街一八三之一號自訴人公司處，犯罪地為本院轄區等語，而自訴人之員工
    即負責簽約之人員乙○○於本院調查時證稱被告均係打電話至自訴人公司處洽談
    簽約事宜等語，顯見被告係打電話至自訴人公司處洽談簽約事宜，依自訴人主張
    及證人乙○○所述均以自訴人公司地址為被告之犯罪地，本院自有管轄權一節，
    業經本院九十一年度自字第六八五號案件中調查甚明，並於該案判決理由欄四詳
    為說明並認定本院確有管轄權，臺灣高等法院臺中分院遽以管轄權有無尚待究考
    為由撤銷發回原判決云云，誠有誤會。而被告復於本院調查時供稱其打電話到臺
    中富鈺公司的電話，在電話中其表示承接建章營造有限公司（下稱建章公司）後
    續工程，詢問是否由其繼續處理現場材料，並在完工後繼續租用鋼板樁，嗣後證
    人乙○○即至現場，並在桃園工地簽約等語，另證人乙○○證稱原本自訴人係與
    建章公司有契約關係，解約後被告打電話至自訴人公司，即是臺中縣大肚鄉○街
    村○○街一八三之一號，其在公司有接到電話，被告稱其接了建章公司下包工程
    ，因市場鋼板椿缺貨，希望租賃自訴人所有之鋼板椿，因被告說的很有誠意，因
    此在電話中就談條件等語，是以本件自訴人指訴被告詐欺犯行，係被告打電話至
    設於臺中縣大肚鄉○街村○○街一八三之一號之自訴人公司處接洽訂約以詐騙自
    訴人所有之鋼板樁及角樁，即以被告經由電話聯絡對在臺中縣大肚鄉○街村○○
    街一八三之一號之自訴人施以詐術使之陷於錯誤，進而派員至桃園工地簽約，出
    租並交付鋼板樁及角樁予被告，本院自有管轄權，合先敘明。
三、按同一案件經檢察官依第二百二十八條規定開始偵查者，不得再行自訴，又不得
    提起自訴而提起者，應諭知不受理判決，而不受理判決得不經言詞辯論為之，刑
    事訴訟法第三百二十三條第一項前段、第三百三十四條、第三百四十三條、第三
    百零七條分別訂有明文。所謂「同一案件」係指所訴彼此兩案為同一被告，其被
    訴之犯罪事實亦屬同一者而言，實質上一罪固屬同一事實，牽連犯連續犯想像競
    合犯之裁判上一罪者，亦屬同一事實，故裁判上一罪中之一部分若經檢察官開始
    偵查者，其效力及於全部，其他部分即應受刑事訴訟法第三百二十三條第一項前
    段之限制而不得再行自訴，且不因自訴人與檢察官所主張之罪名不同而有異。又
    所謂「開始偵查」者，係指檢察官依刑事訴訟法第二百二十八條第一項之規定，
    知有犯罪嫌疑而開始偵查者而言，亦包括檢察官依同條第二項之規定指揮檢察事
    務官及司法警察官或司法警察調查犯罪及蒐集證據而言（最高法院九十一年度臺
    上字第一六二號判決參照）。
四、查本件自訴人於九十一年八月十九日對被告甲○○提起詐欺自訴，有經本院收文
    之自訴狀一份在卷可憑；而自訴人早於九十一年三月二十一日即就被告簽定上開
    鋼板椿租賃契約時，於該上開契約連帶保證人欄盜用案外人建章公司印章及偽造
    案外人薛文夫之署押，以表示案外人建章公司、薛文夫為該租賃契約之連帶保證
    人，並交付富鈺公司而行使之事實，向臺灣嘉義地方法院檢察署提起偽造文書之
    告訴，而該署檢察事務官並於九十一年四月十一日訊問被告等情，有刑事告訴狀
    、訊問筆錄各一份附於臺灣嘉義地方法院檢察署九十一年度發查字第三二三號偽
    造文書案卷內可憑。又上開偽造文書犯行，復經臺灣嘉義地方法院檢察署檢察官
    以九十一年度偵字第六四四九號聲請簡易判決處刑，經臺灣嘉義地方法院於九十
    一年十二月十二日以九十一年度簡字第一三二一號判處有期徒刑六月，復由臺灣
    嘉義地方法院檢察署檢察官提起上訴，現由臺灣嘉義地方法院以九十二年度簡上
    字第九號審理中等情，此有臺灣嘉義地方法院檢察署九十一年度偵字第六四四九
    號聲請簡易判處刑書、臺灣嘉義地方法院檢察署檢察官九十一年度上字第０一０
    七號上訴書各一份在卷可參，業經本院調借上開案卷核閱屬實。是以自訴人提起
    本件詐欺自訴前，已就被告所犯偽造文書罪先行提起告訴。
五、次查上開臺灣嘉義地方法院檢察署九十一年度發查字第三二三號、九十一年度他
    字第七九五號、九十一年度偵字第六四四九號、臺灣嘉義地方法院九十一年度簡
    字第一三二一號、九十二年度簡上字第九號偽造文書案件係以被告於八十九年十
    二月十八日在桃園榮工處工地與本件自訴人簽立鋼板椿租賃契約書，而案外人即
    建章公司及其負責人薛文夫並未擔任連帶保證人，被告未經建章公司及薛文夫同
    意即偽造薛文夫署押及盜用建章公司及薛文夫印章於上開契約之連帶保證人欄，
    並交付予自訴人而行使之情；而本件自訴人指訴被告於八十九年十二月十八日代
    表松霖公司與自訴人簽訂鋼板樁租賃契約，向自訴人承租鋼板樁及角樁，迄工程
    完工時止，總計租金為一百二十三萬一千零五十一元，詎松霖公司卻分文未付，
    且尚有鋼板樁九米九十支、七米一百七十九支，角樁九米一支、七米三支未還，
    因認被告涉犯詐欺犯行云云。而被告於本院調查中供稱建章公司承包榮工案即西
    濱快速道路ＷＨ０六標工程施作，富鈺公司是該工程小包，富鈺公司不知為何終
    止契約，建章公司負責人薛文夫找其接後續工程，因工地現場尚遺留富鈺公司未
    施作完成的材料，其找證人即富鈺公司人員乙○○接洽，因此簽立鋼板椿及Ｈ型
    鋼租賃契約書，至於契約上連帶保證人，是證人乙○○詢問為何無連帶保證人，
    其表示已經簽支票，無須連帶保證人，但李某表示富鈺公司一定要有連帶保證人
    ，並且還要求前手之建章公司擔任保證人，其就打電話詢問薛文夫，薛某表示可
    以，其就在當場簽薛文夫署名等語，另稱係為了簽訂契約租得鋼板椿應證人乙○
    ○要求在簽約現場於連帶保證人欄簽章等語。另證人乙○○於調查時證稱自訴人
    富鈺公司原與建章公司有契約關係，解約之後，自訴人自工地撤離，被告打電話
    表示松霖公司接了建章公司的下包工程，就是我們公司退場後遺下的工作，當時
    市場因為鋼板椿缺貨，希望租賃自訴人退場後的鋼板椿，因為被告說的很有誠意
    ，就在電話中談雙方的條件，之後其向主管報告此事，主管說要有保證人，公司
    就打好制式的合約，由其帶到桃園與松霖公司簽約，並且清點鋼板椿數量，清點
    鋼板椿數量後，由被告在契約上用印並簽出支票，連帶保證人欄係制式合約就有
    ，至於連帶保證人依公司的要求是一定要有的，有關建章公司薛文夫擔任連帶保
    證人一事，在電話聯絡就已經談妥，要由建章公司薛文夫擔任保證人，並不是後
    來在簽約時才談的，原本即有要求等語，復稱本件是制式合約，而且鋼板椿金額
    甚高，所以一定有連帶保證人欄，如果沒有建章公司簽名擔任連帶保證人，本件
    沒有辦法簽約，且雙方原本就已經約定由案外人建章公司擔任連帶保證人，這是
    合約條件之一等語。渠等所稱雖就何時約定由案外人建章公司及其負責人薛文夫
    擔任連帶保證人一節或有出入，惟就雙方約定以案外人建章公司及其負責人薛文
    夫為連帶保證人，被告所經營之松霖公司方得以和自訴人簽訂鋼板樁租賃契約一
    節，應無疑義。是以本件係被告以簽立租賃契約之方式向自訴人詐得鋼板樁、角
    樁等物使用，復於該契約中之連帶保證欄內盜用案外人建章公司印章及偽造案外
    人薛文夫之署押，以交付自訴人而行使之，自訴人向臺灣嘉義地方法院檢察署提
    起偽造文書告訴之前案與向本院提起詐欺自訴之後案，從形式上觀察，如皆成罪
    ，顯應具方法結果之裁判上一罪關係，為「被告同一」、「犯罪事實同一」，二
    者顯係同一案件。況以自訴人於上開偽造文書案件中猶以臺灣嘉義地方法院九十
    一年度簡字第一三二一號被告偽造文書案件中並未斟酌被告詐欺部分犯行，請求
    臺灣嘉義地方法院檢察署檢察官上訴，該署檢察官並以該案偽造文書罪與本件詐
    欺罪二者具有牽連犯裁判上一罪關係提起上訴，現由臺灣嘉義地方法院審理中等
    情，有自訴人之刑事聲請上訴狀、臺灣嘉義地方法院檢察署檢察官上訴書影本各
    一份在卷可參，自訴人於本件陳稱上開偽造文書、詐欺犯行並非牽連犯而係數罪
    云云，顯係無稽。綜上所述，揆諸上開說明（見理由欄三），自訴人對於被告所
    涉犯之同一詐欺案件，於檢察官開始偵查後，再行提起自訴，爰不經言詞辯論，
    諭知被告自訴不受理之判決。
據上論斷，應依刑事訴訟法第三百二十三條第一項、第三百三十四條、第三百四十三
條、第三百零七條，判決如主文。
中      華      民      國    九十二    年      五      月    十九      日
                                      臺灣臺中地方法院刑事第二庭
                                          法  官  陳  葳
右正本證明與原本無異
如不服本判決，應於收受本判決後十日內向本院提出上訴書狀，其未敘述上訴理由者
，並得於提起上訴後十日內向本院補提理由書狀（均須按他造當事人之人數附繕本）
「切勿逕送上級法院」
                                          書記官
中      華      民      國    九十二    年      五      月    十九      日


司法院資訊處製作；財團法人民間司法改革基金會備份。
